【裁判字號】    92,台上,603
【裁判日期】    920328
【裁判案由】    給付工程款
【裁判全文】
最高法院民事判決                                九十二年度台上字第六○三號
    上  訴  人  甲桂林開發建設股份有限公司
    法定代理人  張裕能
    訴訟代理人  葉大殷律師
    被 上訴 人  鉅安工程有限公司
    法定代理人  郭華中
    訴訟代理人  吳志勇律師
                潘曉真律師
右當事人間請求給付工程款事件，上訴人對於中華民國九十年五月十五日台灣高等法
院第二審判決︵八十九年度上字第一三一二號︶，提起上訴，本院判決如左：
    主  文
原判決關於駁回上訴人之上訴及該訴訟費用部分廢棄，發回台灣高等法院。
    理  由
本件被上訴人主張：上訴人曾與訴外人九達營造工程股份有限公司︵下稱九達公司︶
簽訂承攬契約，由九達公司承攬上訴人位於台北市○○○路之「長安大宅」新建工程
。九達公司於民國八十八年三月四日將上開工程中之土方挖運、抽排水、拆除等工程
︵下稱系爭工程︶以新台幣︵下同︶三百五十萬四千零八十一元之價款轉包予被上訴
人承作，被上訴人業於八十八年八月間完成系爭工程，並取得棄土證明。被上訴人向
九達公司請領系爭工程尾款一百八十四萬二千三百零一元時，九達公司竟表示其無法
依約給付，惟其對業主即上訴人尚有數百萬元之工程款債權，且上訴人業已同意代九
達公司支付工程款予九達公司之各協力廠商。九達公司即於八十八年十一月三十日與
被上訴人簽訂債權讓與同意書，將其對上訴人之工程款債權於一百八十四萬二千三百
零一元之範圍內讓與被上訴人。被上訴人並於八十八年十二月十四日及八十九年一月
十九日將前開債權讓與之事實通知上訴人，上訴人受通知後，竟無故拒絕將九達公司
對其之工程款債權，於九達公司債權讓與被上訴人之範圍內，給付被上訴人。又上訴
人與九達公司於八十八年十一月三十日簽訂協議書，上訴人同意代九達公司清償債務
，被上訴人亦對九達公司表示同意由上訴人承擔九達公司之債務，上訴人自應對被上
訴人為工程款全額之給付等情。爰依債權讓與及債務承擔之法律關係，求為命上訴人
給付被上訴人一百八十四萬二千三百零一元及加計自八十九年十月十七日起算法定遲
延利息之判決︵超過上開利息部分之請求，業經判決被上訴人敗訴確定︶。
上訴人則以：因九達公司發生財務困難，上訴人與九達公司於八十八年十一月三十日
簽訂協議書，同意提前終止「長安大宅」工程合約，上訴人同意將九達公司於「長安
大宅」工程尚未請領之工程尾款五百八十三萬九千八百六十六元，以「監督付款」方
式，由上訴人直接支付予九達公司之各協力廠商，如前開工程尾款不足清償各協力廠
商之債權，仍應由九達公司自行清理，與上訴人無涉。依該協議書約定，九達公司對
上訴人之工程款債權，係依當事人特約不得轉讓之債權，被上訴人知悉該債權不得讓
與，其與九達公司所訂之債權讓與契約不生效力。又系爭債權讓與同意書簽定日期絕
非八十八年十一月三十日，且被上訴人係於九達公司對上訴人之債權遭法院核發扣押
命令後，始對上訴人為債權讓與之通知，其債權讓與違反扣押命令，對上訴人亦不生
效力。縱認系爭債權讓與合法有效，被上訴人所得請求之金額，至多亦僅有六十六萬
四千六百八十六元等語，資為抗辯。
原審維持第一審所為上訴人敗訴之判決，駁回其上訴，無非以：被上訴人主張上訴人
曾與九達公司簽訂承攬契約，由九達公司承攬上訴人之「長安大宅」新建工程。九達
公司於八十八年三月四日將系爭工程以三百五十萬四千零八十一元之價款轉包予被上
訴人承作，被上訴人業於八十八年八月間完成系爭工程，被上訴人對九達公司尚有工
程尾款債權一百八十四萬二千三百零一元等情，業據提出九達公司發包工程承攬書、
估價單、土方開挖及運送完工證明書、工程棄土完成證明、「長安大宅」九達未支付
廠包商款項統計表等為證，且為上訴人所不爭執，堪認為真正。九達公司於八十八年
十一月三十日，對上訴人有數百萬元之工程款債權，九達公司將其對上訴人之工程款
債權於一百八十四萬二千三百零一元之範圍內讓與被上訴人，被上訴人並於八十九年
一月十九日將該債權讓與之事實通知上訴人，上訴人於八十九年一月二十一日收受通
知，有被上訴人提出之八十八年十一月三十日債權讓與同意書、八十九年一月十九日
律師函及郵件收件回執為證。上訴人不爭執該同意書上九達公司之印章為真正，亦不
爭執九達公司確曾與被上訴人訂立債權讓與同意書，堪認被上訴人與九達公司簽訂債
權讓與同意書之日期為八十八年十一月三十日。另上訴人與九達公司於八十八年十一
月三十日訂立之協議書，並未約定九達公司不得轉讓其工程款債權予第三人，自難依
該協議書，認九達公司與上訴人間約定九達公司對上訴人之債權不得讓與第三人。九
達公司之債權人亞洲水泥股份有限公司︵下稱亞洲水泥公司︶，雖於八十八年十二月
三十一日聲請假扣押執行，經執行法院於八十九年一月三日發執行命令，禁止九達公
司收取對第三人即上訴人之債權或為其他處分，第三人即上訴人亦不得對九達公司清
償，該執行命令於八十九年一月五日送達上訴人。假扣押債權人亞洲水泥公司嗣於八
十九年三月一日撤回假扣押執行，執行法院於八十九年十月十一日通知撤銷前開執行
命令，上訴人於八十九年十月十六日收受該通知。惟前開扣押命令，並無禁止就已受
讓債權之人對第三人為債權讓與之通知，九達公司既已於八十八年十一月三十日將其
對上訴人之債權於上述範圍內讓與被上訴人，雖上訴人於八十九年一月二十一日收受
被上訴人債權讓與通知時，九達公司對上訴人之工程款債權因法院扣押，致上訴人不
得對九達公司清償，然該債權讓與之通知並非無效。且上訴人已於八十九年十月十六
日收受法院撤銷扣押命令通知，於扣押命令撤銷後，該債權讓與之通知即對上訴人生
效。依上訴人與九達公司間八十八年十一月三十日協議書約定，九達公司於八十八年
十一月三十日對上訴人有五百八十三萬九千八百六十六元債權，九達公司既於同日將
其中一百八十四萬二千三百零一元讓與被上訴人，被上訴人並於八十九年一月十九日
通知上訴人，並於該債權被扣押之命令撤銷後對上訴人發生效力。被上訴人又未同意
上訴人依比例清償，則上訴人抗辯依該協議書約定，被上訴人能分配之工程款為六十
六萬四千六百八十六元，即屬無稽。另依被上訴人提出之上訴人與九達公司債權人亞
洲水泥公司、國產實業建設公司所立協議書所示，上訴人係於八十九年二月間，給付
九達公司之債權人亞洲水泥公司及國產實業建設公司部分工程款。惟九達公司對上訴
人之債權，既經法院於八十九年一月間發扣押命令，至八十九年十月始撤銷，則上訴
人於上述期間違背扣押命令所為之給付，自不得對抗被上訴人。上訴人依法仍須就被
上訴人受讓之債權全額清償。被上訴人依債權讓與之法律關係，請求上訴人給付一百
八十四萬二千三百零一元及自八十九年十月十七日起按法定利率計算之遲延利息有為
有理由，應予准許等詞，為其判斷之基礎。
查被上訴人既非前開執行法院所發扣押命令之執行債權人、債務人或第三人，何以上
訴人違背扣押命令所為之給付，不得對抗被上訴人﹖又該扣押命令嗣後既經撤銷，何
以上訴人所為之給付，仍不得對抗被上訴人﹖原審未說明其理由，遽為不利於上訴人
之判決，自有判決不備理由之違法。次按債務人於受通知時，所得對抗讓與人之事由
，皆得以之對抗受讓人，民法第二百九十九條第一項定有明文。本件上訴人抗辯，縱
認被上訴人與九達公司間之債權讓與有效，依民法第二百九十九條第一項規定，被上
訴人亦受上訴人與九達公司間協議書約定之拘束，而依該協議書約定，被上訴人對上
訴人至多僅得請求六十六萬四千六百八十六元云云︵原審卷三四頁反面、三五、九九
、一００頁︶，乃屬重要防禦方法，原審對於此項受讓人抗辯之援用，恝置不論，遽
為不利於上訴人之判決，亦有可議。上訴論旨，指摘原判決其敗訴部分不當，求予廢
棄，非無理由。
據上論結，本件上訴為有理由，依民事訴訟法第四百七十七條第一項、第四百七十八
條第一項，判決如主文。
中      華      民      國    九十二    年      三      月    二十八    日
                              最高法院民事第二庭
                                  審判長法官  曾  桂  香
                                        法官  劉  延  村
                                        法官  劉  福  聲
                                        法官  黃  秀  得
                                        法官  陳  國  禎
      右正本證明與原本無異
                                              書  記  官
中      華      民      國    九十二    年      四      月      八      日


司法院資訊處製作；財團法人民間司法改革基金會備份。
